臺灣雲林地方法院刑事判決　　　　　　　　　　　　九十一年度交易字第一九號
　　公　訴　人　臺灣雲林地方法院檢察署檢察官
　　被　　　告　乙○○　女二十.
右列被告因過失致死案件，經檢察官提起公訴（九十年度偵字第四四０八號、九十一
年偵字第五九八號），本院判決如左：
    主  文
乙○○無罪。
    理  由
一、公訴意旨略以：被告乙○○於民國九十年九月二十四日上午七時二十分許，無駕
    駛執照騎乘車號ＲＪＵ－４０２號重機車，沿雲林縣古坑鄉○○村○○路由北往
    南行駛，剛行駛過廣濟路與產業道路交岔之無號誌丁字路口時，被告疏未注意車
    前狀況，未採取必要之安全措施，亦未注意車輛駛至無號誌之交岔路口，應減速
    慢行，作隨時停車之準備，依當時情況，又無不能注意之情事，因而煞車不及，
    撞擊由沿廣濟路由南往北方向行駛欲左轉上述產業道路，騎乘腳踏車違規提前左
    轉且未讓直行車先行而進入被告車道內之賴振慶，賴振慶因受有頭部外傷併蜘蛛
    膜下腔出血等重創，送醫後不治死亡，因而認被告涉有刑法第二百七十六條第一
    項之過失致死罪嫌。
二、按犯罪事實應依證據認定之，無證據不得推定其犯罪事實，刑事訴訟法第一百五
    十四條定有明文。本件公訴人認被告涉有上述罪嫌，無非以道路交通事故調查報
    告表、現場照片、檢察官勘驗筆錄、相驗屍體證明書、驗斷書，並指依照片顯示
    ，被告所騎乘機車車頭儀表板處均已破碎，足認當時被告甫通過路口未減速作隨
    時停車之準備而撞擊被害人腳踏車左把手處等為其論據。被告乙○○固坦承無駕
    駛執照騎車，及於上述路口與賴振慶發生碰撞之事實，惟堅詞否認有過失犯行，
    辯稱：我沒有騎很快，時速只有三、四十公里，到路口時有減速，是賴振慶突然
    轉過來，我才看到他，看見他時距離約從受訊問處至法官的位置（經當庭測量為
    二百八十八公分），是賴振慶腳踏車前輪撞到我機車左邊前輪，我就倒了，前車
    燈部位破裂是因為我倒下去才破掉的等語。
三、按駕駛人應注意車前狀況，隨時採取必要之安全措施，於行經無號誌交岔路口，
    應減速慢行，作隨時停車之準備，固分別為道路交通規則第九十四條第三項、第
    九十三條第一項第三款明文規定，並為駕駛人使用道路時應遵守注意義務。惟就
    前者規定而言，仍應探討駕駛人注意能力的問題，也就是駕駛人使用之車輛與撞
    擊之車輛間之距離如何，涉及是否有足夠的空間，容許駕駛人作出適切的反應，
    以避免結果的發生。再就後者規定而言，乃指駕駛人行車通過交岔路口，應減速
    慢行，作隨時停車之準備，以避免與其他車道之來車發生碰撞，茍若駕駛人已通
    過、駛離交岔路口，自應無再苛予該項減速慢行，作隨時停車準備之注意義務。
    是本件應審究者，乃肇事前，賴振慶是否突然左轉進入被告之車道，被告見到左
    轉的賴振慶時，其機車距離賴振慶之腳踏車多遠，被告之車速當時為多少，是否
    足為適當之反應。再者，肇事之地點位於何處，是否位於路口處，或已非於路口
    處。
四、就被告是否有未注意車前狀況，隨時採取必要安全措施之過失，分述如下：
(一)、本件被告係於自己車道內直行，見到對向車道之賴振慶突然很快的左轉進入其車
    道之事實，為被告於警偵訊及本院審理時供稱明確。證人甲○○即本件處理警員
    到庭證稱：碰撞地點是在現場遺留刮地痕之處，刮地痕呈南北走向等語。卷附之
    道路交通事故調查報告表及現場照片亦顯示：該刮地痕係在被告行進之車道內無
    誤。又被告供明其於見到賴振慶左轉時，距離賴振慶約有二百八十八公分，即在
    距離不到三公尺之處，始發現賴振慶突然左轉。而依據上述調查報告表所示：被
    告行進車道寬有三˙六公尺，賴振慶行進車道寬有三˙四公尺，現場遺留刮地痕
    之位置，是在被告行進車道內，距離二車道之中心分向線有一˙四公尺，可認賴
    振慶是在進入被告車道約一˙四公尺處，即發生碰撞倒地致產生刮地痕，以該距
    離之短，亦足認賴振慶是在進入被告車道後，於極短的時間內即發生碰撞而倒地
    無疑。本院斟酌上情，認定被告之上述供詞，當屬真實。
(二)、至於被告當時車速多少，據被告所供是三、四十公里，在無其他反證之情況下，
    應認被告所供係屬真實。又檢察官所指被告車頭儀表板（即車頭燈部位）均破損
    一事，被告供稱是機車倒地後破損等語。證人甲○○則證稱：當時我有看這部機
    車，沒有什麼其他的痕跡，都找不到，當事人陳述說是被害人撞擊她的左側前輪
    ，車前燈破損的情形，依我的判斷，應該是倒地破掉，腳踏車的撞痕應該是前輪
    ，前輪有彎曲，骨架也彎曲，（有無可能她的車燈去撞擊他的前輪，還是先碰撞
    斜板？）機車有斜板，應該先碰撞斜板，機車斜板沒有明顯刮痕等語。甲○○並
    證稱其擔任交通警察有十三年，處理交通事故事件已有四、五年，則以其處理交
    通事故之專業經驗，法院認為甲○○之上述證詞，是屬可信。所以，被告所稱機
    車車頭燈部位（即儀表板部位）破損是因機車倒地所致，亦當屬實。法院自不能
    以儀表板部位破損之事，來推斷被告車速必定過快，超過時速三、四十公里始發
    生衝撞，應予敘明。
(三)、依據交通部頒「汽車行駛距離及反應距離一覽表」顯示，車輛行進速度在時速三
    十至四十公里者，駕駛人可得為反應之反應距離為六˙二四公尺至八˙三二公尺
    。亦即，本案被告行車之速度，其遇物可得採取反應之距離應有六˙二四公尺至
    八˙三二公尺間。惟如前所述，被告見到賴振慶突然左轉時，其距離賴振慶僅約
    二百八十八公分，不到三公尺，由此可認，該不到三公尺之距離，實不足使被告
    有足夠的時間、空間，採取反應措施，以避免事故之發生。也就是說，因為賴振
    慶騎腳踏車在對向車道突然的左轉，未讓直行被告先行而侵入被告之車道，導致
    被告注意到車前之突發狀況時，已不能採取必要之安全措施。所以，被告既然反
    應不能，防止結果發生不能，亦即注意不能，則縱二車發生碰撞，亦難認被告之
    行為該當於刑法第十四條第一項過失犯之要件。
五、就被告是否有行經交岔路口未減速慢行，作隨時停車準備之過失，亦分敘如下：
(一)、證人甲○○到庭證稱：現場撞擊的地點是在路口前方約五公尺（法官請其於調查
    報告表上現場圖標示），因為底下有一刮地痕，丁字路口的起點至碰撞地點約有
    五公尺，刮地痕至交岔路口路面中線垂直距離約有六˙七公尺，依現場情況來看
    ，被告的車子已經經過丁字路口等語。上述調查報告表之現場圖，亦為相同之標
    示。就現場碰撞後之散落物情況，法官請甲○○於上述現場圖標示後發現，該等
    散落物分別見於刮地痕之旁，及路邊血跡處之位置，與刮地痕至路口的距離均屬
    相當，均非在丁字路口處。由上可見，碰撞之地點顯非位於該丁字路口，甚且，
    已距離該丁字路口路面約有五公尺之遠。由此亦可認定，當時係賴振慶未至交岔
    路口即提前搶先左轉，而侵入佔用被告車道無疑。證人甲○○對於此點，亦為相
    同之證述。至於被告另供稱是快到路口看見被告左轉衝出來，在路口發生碰撞云
    云，與上述現場實況不符，亦與其與賴振慶距離之上述供詞有出入，事後被告對
    此又供稱：我忘記了等語，從而，自難認被告上述路口碰撞之供詞為真實。
(二)、則碰撞地點既已距離丁字型交岔路口路面達五公尺，顯然發生碰撞前，被告已行
    駛通過該交岔路口有一段距離，雖然距離不是相當長，但被告既已通過交岔路口
    ，應可維持正常速度而加速前行，當不能再苛責被告於通過路口後，仍須減速慢
    行，作隨時停車之準備。所以，以被告駕車碰撞之地點觀之，本案被告尚無道路
    交通安全規則第九十三條第一項第三款規定之限制，被告於當時並無該條項所指
    之減速慢行，作隨時停車準備之注意義務。是就此部分而言，亦難認定被告該當
    刑法第十四條第一項過失犯之要件。
六、本件經送鑑定結果，台灣省嘉雲區車輛行車事故鑑定委員會亦認為：賴腳踏車由
    南往北行駛，行經無號誌交岔路口，搶先提前左轉不當，致腳踏車右側於往南行
    向車道內與對向駛至由程女士（無照）所駕駛之重機車左前側碰撞肇事，賴振慶
    騎乘腳踏車，行經無號誌交岔路口，搶先提前左轉不當，為肇事原因，乙○○，
    無肇事原因（無照駕駛重機車有違規定），有上述機關函文及鑑定意見書在卷可
    參。上述鑑定意見可佐本件被告並無過失之處。至於台灣省車輛行車事故覆議鑑
    定委員會鑑定意見認為被告無照駕駛重型機車，行經無號誌路口，未減速慢行且
    未充分注意車前狀況，為肇事次因，有上述機關函文及鑑定意見書附卷可憑。惟
    該覆議鑑定委員會於鑑定意見書內，並未對被告是否可得注意以採取必要安全措
    施，及肇事地點是否即為路口，賴振慶搶先左轉與路口之距離為何等情事有所論
    述，即認被告有上述之肇事因素，尚不足取。
七、至於被告無駕駛執照騎乘機車是有違道路交通管理處罰條例之規定，雖駕駛執照
    之領取事關駕駛人駕駛資格、能力之認定，然於本案車禍之發生，乃涉及被告於
    當時是否有能力反應，及應否有注意義務之問題，與被告是否有駕駛執照一事尚
    無關聯，是自不能以被告無照駕車，而認被告有過失行為，且該過失行為與死者
    之死亡有相當因果關係，併此敘明。
八、綜上，本件檢察官所舉之證據尚不能達被告有罪之確信，是因不能證明被告犯罪
    ，自應為被告無罪之諭知。
據上論斷，應依刑事訴訟法第三百零一條第一項，判決如主文。
中      華      民      國    九十一    年      二      月     十一     日
                                        臺灣雲林地方法院刑事第一庭
                                            法  官  侯  廷  昌
右正本證明與原本無異。
如不服本判決，應於判決送達後十日內向本院提出上訴狀( 應附繕本 )。
                                            書記官  蔡  金  保
中      華      民      國    九十一    年      二      月     十一     日
